【裁判字號】    97,訴,154
【裁判日期】    970903
【裁判案由】    分割共有物
【裁判全文】
臺灣基隆地方法院民事判決               97年度訴字第154號
原      告  丁○○
訴訟代理人  丙○
原      告  戊○○
被      告  甲○○
訴訟代理人  乙○○
上列當事人間請求分割共有物事件，本院於中華民國 97年8月20
日言詞辯論終結，判決如下：
    主  文
兩造共有門牌號碼為基隆市○○區○○路三十六巷二十五號之房
屋應予原物分割，其分割方法：如附件複丈成果圖圖一所示A部
分面積二四‧七一平方公尺、Ｂ部分面積三‧一一平方公尺分歸
原告丁○○取得；C部分面積二四‧四八平方公尺、Ｄ部分面積
四‧０四平方公尺分歸被告甲○○取得；E部分面積二四‧０九
平方公尺、Ｆ部分面積五‧０七平方公尺分歸原告戊○○取得。
原告戊○○應補償新臺幣貳佰玖拾元、被告甲○○應補償新臺幣
玖元，由原告丁○○受補償之。
兩造共有坐落基隆市○○區○○段三小段十九之五地號面積一０
０平方公尺土地應予原物分割，其分割方法：如附件複丈成果圖
圖二所示A部分面積三三‧０七平方公尺分歸原告丁○○取得，B
部分面積三二‧五七平方公尺分歸被告甲○○取得；C部分面積
三四‧三六平方公尺分歸原告戊○○取得。
原告戊○○應補償新臺幣壹萬肆仟柒佰玖拾元，由原告丁○○受
補償新臺幣參仟柒佰柒拾元、被告甲○○受補償新臺幣壹萬壹仟
零貳拾元。
訴訟費用由被告負擔三分之一，原告各負擔三分之一。
    事實及理由
一、原告起訴主張：坐落基隆市信義區○○○○段19之5地號面
    積100平方公尺土地（下稱系爭土地），及土地上門牌號碼
    為基隆市○○區○○路36巷25號之房屋（下稱系爭房屋）為
    原告丁○○、戊○○與被告甲○○所共有，應有部分各三分
    之一，茲因分割方法無法協議決定，為此聲請法院依目前使
    用狀況分割，將系爭土地如附件複丈成果圖圖二所示A部分
    土地及系爭房屋如附件複丈成果圖附圖一所示A及B部分劃歸
    原告丁○○取得，系爭土地如附圖二所示C部分及系爭房屋
    如附圖一所示E及F部分劃歸原告戊○○取得，其餘部分歸被
    告所有等語。
二、被告則辯稱：系爭土地如經原物分割將成為無法獨立興建之
    畸零地，且會減損交易價值，對共有人顯有不利益。又系爭
    建物現況為一間客廳、三個房間、一間飯廳、一個廁所的完
    整建物，如果予以原物分割，將使建物功能破壞，各分得人
    均無完整的使用空間，不能達到人性化使用的功能。且系爭
    建物縱然原物分割，仍有共同壁及管線，後續維修仍須會同
    各共有人辦理，因此恐將滋生更多爭議。基此主張應以變價
    分割之方式來分割等語，以資抗辯。
三、按各共有人，得隨時請求分割共有物。但因物之使用目的不
    能分割或契約訂有不分割之期限者，不在此限，民法第 823
    條第 1項定有明文。本件系爭土地及其上房屋為兩造所共有
    ，應有部分各三分之一，且系爭土地並無因物之使用目的不
    能分割或契約訂有不分割期限之情形，則原告依首揭規定，
    請求裁判分割上開共有物，本院自應准許。
四、再按共有物分割之方法不能協議決定者，法院得由任何共有
    人之聲請，命為以原物分配於各共有人，或變賣原物以價金
    分配於各共有人，民法第824條第2項定有明文。又分割共有
    物究以原物分割或變價分割為適當，法院應斟酌當事人意願
    、共有物之使用情形、經濟效用及全體共有人之利益等情形
    而為適當之分割，不受共有人所主張分割方法之拘束，最高
    法院88年度臺上字第600號判決要旨參照。
五、而查，系爭土地大部分均為系爭建物之基地，因此系爭建物
    使用狀況即為系爭土地之使用狀況，而系爭建物目前主要使
    用人為原告2人，而被告則未居住該處僅偶而使用系爭建物
    ，是以堪信原告2人對於系爭建物及土地有密切之使用需求
    ，如率予變價分割，將導致原告2人立即喪失遮風避雨的生
    活空間，縱然原告尚可取得變價分割之價金，但原告單以變
    價價金恐難取得相似的棲身之地，而衡量房地此項財產權之
    價值首先係在提供基本安全生活的保障，仍有餘裕方考量交
    易價值的提升，是以本件系爭房地原物分割雖可能導致交易
    價值降低，但本院衡量共有人意願多數希望原物分割，且變
    價分割會使共有人其中2人立即喪失生活空間，使財產權無
    法達到其首要即維持基本安全生活的目的，另原告亦認可以
    依據分割後之空間重新調整使用方式達到居住目的，因此本
    院認應以原物分割較為恰當。末原告主張系爭建物正面已有
    三個出入口，且內部現雖可互通但有2面隔間牆可將建物大
    約分成3部分，因此主張依據隔間牆中心線延伸，而將系爭
    建物及土地劃分成3個部分，故主張分割方案即如附件複丈
    成果圖所示。本院審酌系爭建物依據原告主張分割方案，每
    1分割部分均緊臨基隆市○○路36巷之道路，不僅有現存之
    隔間牆可供使用且均有獨立出入之門戶，每1部分的面積差
    別不大，因此認原告主張分割方式尚稱允當。又原告戊○○
    主張長期使用系爭建物部分為附件圖一標示Ｅ、Ｆ部分，使
    用系爭土地為附件圖二標示Ｃ部分，原告丁○○主張長期使
    用系爭建物部分為附件圖一標示Ａ、Ｂ部分，使用系爭土地
    為附件圖二標示Ａ部分，是以本院斟酌上情，認可依據原告
    使用慣例分割，將原告2人長期使用之上揭部分分割予原告
    其餘部分分割予被告，爰裁判原物分割如主文第1、3項所示
    。
六、末按「以原物為分配時，如共有人中，有不能按其應有部分
    受分配者，得以金錢補償之。」，民法第824條第2項規定甚
    明。查系爭土地面積100平方公尺，依共有人應有部分比例
    計算，本應各分得土地33.33平方公尺（四捨五入），而系
    爭房屋面積85.5平方公尺（計算式：24.71＋3.11＋24.48＋
    4.04＋24.09＋5.07＝），依共有人應有部分比例計算，本
    應各分得房屋28.5平方公尺。系爭土地分割方案，原告丁○○分得33.07平方公尺，少分得0.26平方公尺，依據公告土
    地現值每平方公尺新臺幣（下同）14,500元計算，因此應受
    補償3,770元，原告甲○○分得32.57平方公尺，少分得0.76
    平方公尺，應此應受補償11,020元，上揭應受補償費合計
    14,790元均應由分得土地面積較多之原告戊○○補償之。系
    爭建物分割方案，原告丁○○分得27.82平方公尺少分得
    0.68 平方公尺，依據課稅現值每平方公尺440元計算（
    27200÷61.8≒440），應受補償299元，被告甲○○、原告
    戊○○各分得28.52、29.16平方公尺，各多分得0.02、0.66
    平方公尺，因此應參酌多分得之比例各補償原告戊○○，是
    以被告甲○○應補償原告丁○○9元、原告戊○○應補償丁○○290 元，爰判決系爭建物、系爭土地土地補償方式分別
    如主文第2、4項所示。
七、末查，本件為因共有物分割之事件涉訟，共有人均蒙其利，
    由敗訴當事人負擔訴訟費用顯失公平，爰酌量情形，依民事
    訴訟法第80條之1 ，命兩造分擔訴訟費用。
八、訴訟費用負擔之依據：依民事訴訟法第80條之1、第85條第1
    項，判決如主文。
中    華    民    國    97    年    9     月    3     日
                  民事庭法  官  王翠芬
以上正本係照原本作成。
對於本件判決如有不服，應於收受送達後20日內向本院提出上訴
書狀，敘述上訴之理由，上訴於臺灣高等法院，並按他造當事人
之人數附具繕本。
中    華    民    國    97    年    9     月    3     日
                        書記官  林建清


司法院資訊處製作；財團法人民間司法改革基金會備份。
